臺灣屏東地方法院民事判決
                                      110年度再易字第9號
再審  原告  許育健  



訴訟代理人  許乃丹律師
            蔡宛庭律師
再審  被告  許國成  
輔  佐  人  許雯雀  
上列當事人間請求返還不當得利事件，再審原告對於中華民國11
0年8月11日本院110年度簡上字第1號確定判決，提起再審之訴，
本院判決如下：
    主  文
再審之訴駁回。
再審訴訟費用由再審原告負擔。
    事實及理由
一、按提起民事再審之訴，應於30日之不變期間內提起。前項期
    間自判決確定時起算，判決於送達前確定者，自送達時起算
    ；其再審之理由發生或知悉在後者，均自知悉時起算，民事
    訴訟法第500條第1項、第2項前段定有明文。經查，本院110
    年度簡上字第1號請求返還不當得利事件（下稱原確定判決
    ），為不得上訴第三審之事件，於民國110年8月11日判決時
    確定，再審原告於同年8月16日收受送達，有送達證書在卷
    可稽，其於110年9月14日提起本件再審之訴，尚未逾30日之
    不變期間，則其所提再審之訴，即與上開規定相符，先予敘
    明。
二、再審原告主張：
㈠、兩造共同向財政部國有財產署（下稱國產署）承租其管理之
    坐落屏東縣○○鎮○○段00000地號土地（重測前為東港段1459-
    1地號，分割前為同段234地號土地，下稱234-1地號土地）
    、及同段235地號土地（重測前為東港段1459-5地號土地，
    下稱235地號土地）（下稱合稱系爭土地），並簽訂租賃契
    約（下稱系爭租賃契約）。坐落系爭土地上、門牌號碼均為
    屏東縣○○鎮○○街0000號之二建物原均為再審原告所有，嗣於
    90年間再審原告將如原確定判決附圖二所示編號B之西側鐵
    皮屋贈與再審被告，該建物門牌已改為34-30號(即B建物)，
    並未坐落於系爭土地上，再審被告復已於95年間自行向國產
    署承租B建物坐落之同段231、232-1、233地號土地。再審原
    告係出租自己所有之A建物予訴外人陳順雄，並非再審被告
    之建物。
㈡、原確定判決有適用法規顯有錯誤之違法：
　⒈依實務通說見解，土地所有人之土地遭他人無權占用所受損
    受，僅限於「不能使用土地」之損害，而非「不能使用他人
    房屋」之地上物損害故所得請求之不當得利，僅限於不能使
    用「土地」、相當於「土地租金」之不當得利，至於土地上
    「他人出租自己所有建物」，既係所有權人得自由使用、收
    益、處分地上物之租金收益，尚非土地所有人所得置喙。則
    有絕對物權效力之土地所有人，其土地遭占有時，均僅能請
    求相當於土地租金之損害，則僅向國產署承租土地，僅享有
    債權請求權之再審被告，其因無法使用承租土地之損害，更
    應僅限於承租土地之租金損害，其權利不應大於具有物權效
    力之土地所有權人。
　⒉原確定判決既已認定A建物為再審原告所有，則再審原告將A
    建物出租與他人並收取租金利益之行為，非他人所得干涉，
    更與再審被告得否利用系爭土地毫無關聯，惟原確定判決認
    ：再審原告出租A建物與訴外人陳順雄，係屬未經其他共同
    承租人同意，使用超過其承租範圍土地之行為云云，甚至以
    A建物雖為再審原告所有，但建物不能脫離土地而存在，使
    用建物必定使用土地為由，認為再審原告將A建物「連同土
    地」一併出租予他人，不但明顯與民法第765條所有權之行
    使全然相悖，更忽略民法第425條之1規定中，土地及土地上
    房屋本即得不同所有權人之立法意旨，已有適用法規明顯不
    當之重大瑕疵。
　⒊原確定判決既已認定A、B建物在系爭土地「承租前」其形狀
    、外觀均與現狀現狀相符，卻突又認定：A建物雖為再審原
    告所有，但再審原告自行搭建建物也非合法為由，認定建物
    不能脫離土地而單獨存在，使用建物必定使用土地云云，認
    為再審原告所出租者為「建物」及「土地」，故所得租金計
    算不分土地、建物使用，全部均為不法利得云云，不但前後
    事實不同，理由前後矛盾，更明顯違反民法第765條所有權
    得行使之範圍，更與最高法院69年台上字第910號、103年台
    上字第368號認定「被他人無權占用之土地，其所有人通常
    受有相當於土地租金之損害」之判決意旨全然相斥，甚至與
    現今所有拆屋還地案件，法院均僅判決無權占用他人土地之
    不當得利僅限「土地租金」等通說見解完全不同。
　⒋又兩造既係共同向國產署承租系爭土地，並非土地所有權人
    ，對於A、B建物更無共有關係，則依系爭租賃契約屬同一債
    權，並無分別共有或公同共有之法律關係，則再審被告至多
    僅有負擔系爭土地租金之損害而已。然原確定判決竟認：再
    審原告出租A建物予第三人陳順雄，係屬未經其他共同承租
    人同意，使用超過其承租範圍土地之行為。不但將屬於再審
    原告自己單獨所有、可以自由出租之A建物，逕認屬需經再
    審被告同意之共有行為，甚至認為再審原告出租自己建物之
    行為妨礙再審被告使用收益云云，顯與民法第765條規定及
    前揭最高法院判決意旨相悖。
㈢、原確定判決有足以影響裁判之重要證物漏未審酌之違法：
  ⒈A建物係於77年間由再審原告之父親所興建，於向國產署承租
    系爭土地前，即於89年間出租予訴外人陳順雄；而A、B建物
    之形狀及外觀均與89年4月2日、96年6月21日、107年10月25
    日之航照圖相符，且再審被告無法證明自己在系爭土地上有
    建物遭再審原告，更均為原確定判決所肯認之事實。再由系
    爭租賃契約所附國產署繪製圖觀之，租用系爭土地之建物為
    A建物與B建物一部分。原確定判決更認定兩造於90年間初向
    國產署承租系爭土地時，兩造建物所佔原始範圍即應為系爭
    租賃契約所約定兩造承租持分比例。
  ⒉則系爭租賃契約上已清楚顯示再審被告確實係以其所有之B建
    物，與再審原告共同承租系爭土地，原確定判決卻漏未審查
    系爭租賃契約之明確繪有兩建物共同承租之圖說，徒以再審
    被告為系爭土地之共同承租人，但於系爭土地上無地上物，
    認定再審原告因使用「全部土地」而排除再審被告之使用，
    致再審被告受有相當租金不當得利之損害云云，則原確定判
    決所為事實與證據資料全然不符，更有足以影響裁判之重要
    證物漏未審酌之違法。
㈣、再審原告發現未經斟酌之證物： 
  ⒈再審原告收受原確定判決後，始知悉原確定判決誤認A建物係
    兩造共同承租系爭土地後，再審原告自行另外搭建之建物，
    而有「許育健自行搭建之建物也非合法」等謬誤，甚至認為
    訴外人陳順雄所承租之A建物位置，係使再審被告無法使用
    系爭土地、受有損害之原因云云。然查，A、B建物早於77年
    間即已興建，於89年間修建屋頂如現狀，於93年間開始向國
    產署承租土地使用，亦即A、B建物興建在前，向國產署承租
    土地在後，原確定判決認A建物係再審原告自行搭建，不但
    與卷證資料不符(實係77年間由許富順搭建後，再贈與再審
    原告)，更枉顧當初國產署即係以系爭土地上有A、B建物存
    在，始同意出租系爭土地予兩造之事實。
  ⒉為證明上開事實，再審原告即向家中長輩索取相關原始興建
    之照片，此等照片不但可以清楚看到當時共同承租系爭土地
    之B建物原始樣貌（實際拆除重建者為再審被告之B建物），
    更可清楚辨識系爭租賃契約上所記載之「磚造房」、「鐵皮
    屋頂」之外觀樣貌。上開證據本即存在，為前審未經斟酌之
    證物，如經斟酌，再審原告應可受較有利益、公允之裁判。
㈤、綜上，原確定判決顯然有適用法規錯誤、重要證據漏未審酌
    之違背法令，無可維持；再審原告於判決後亦發現未經斟酌
    ，但如經斟酌可受較有利益裁判之重要證物。為此，爰依民
    事訴訟法第436條之7及第496條第1項第1款、第13款規定，
    提起本件再審之訴等語。並聲明：⑴本院110年度簡上字第1
    號確定判決廢棄。⑵上廢棄部分，再審被告之上訴及第一審
    之訴暨假執行之聲請均駁回。
三、再審被告則以：
㈠、豐漁街34-30號房屋基地與本案返還不當得利無關，再審原告
    卻以90年6月18日贈約契約書中假稅籍0000000000號製造持
    分比例及以地易地之假象。
㈡、共同承租地自93至116年國有租賃契約均未變，再審原告卻企
    圖將豐漁街34-30號房屋基地混入共同承租地中，並將共同
    承租地攬為己有。
㈢、再審原告自93年共同承租後，就私自將共同承租地上綠色圓
    頂遮棚改為綠色人字屋頂之鐵工廠，企圖逃漏房屋稅，並出
    租訴外人陳順雄，收取不當得利，卻運用航照圖混淆視聽，
    製造是再審被告私自變更之假象。
㈣、遮棚為共同承租地之一部分，再審原告卻以造假資料將遮棚
    納為己有。
㈤、綜上，原確定判決適用不當得利之法律關係，並無違誤。再
    審原告提起本件再審之訴，難謂有再審事由等語資為抗辯，
    並聲明：再審之訴駁回。
四、本院之判斷：
㈠、原確定判決是否有適用法規顯有錯誤之違法：
  ⒈原確定判決略以：「…前開建物雖為許育健所有，但建物不能
    脫離土地而單獨存在，使用建物必定使用土地，許育健固為
    土地共同承租人之一，但亦不能未經其他共同承租人同意，
    使用超過其承租範圍之土地，因此，許育健自行搭建建物也
    非合法，其將建物連同土地一併出租他人，所得租金計算由
    來不分土地、建物使用，全部均為不法利得，應將不當所得
    之租金按比例返還許國成。」。
  ⒉再審原告固稱原確定判決上開論述違反民法第765條、425條
    之1云云。惟查，兩造共同於93年9月17日向國產署承租系爭
    土地，其中再審被告承租持分為35106/100000，再審原告承
    租持分為64894/100000，並陸續於100年11月3日(原確定判
    決記載11月30日應係誤載)、108年5月8日續約；再審被告自
    90年起迄今仍按比例分擔系爭土地之租金，然再審被告於系
    爭土地上未有任何地上物可資使用收益，再審原告僅繳納64
    894/100000之租金，卻使用全部土地等節，均經前程序第一
    審判決、原確定判決書論述甚詳。又坐落系爭土地上、如原
    確定判決附圖二編號A建物固為再審原告所有，依民法第765
    條得自由使用、收益、處分其所有物，惟建築物不能脫離土
    地而存在，建築物之占有人當然須使用所坐落之土地，自與
    土地有一定且相當繼續性之結合關係，應認係土地之占有人
    (最高法院103年台上字第2578號判決意旨參照)。是以，再
    審原告因其建物使用系爭土地超出承租持分範圍者，自屬無
    法律上原因而受有利益，而致再審被告受有損害，應負返還
    責任，應無疑義。再審原告主張原確定判決違反民法第765
    條、425條之1云云，難認可採。
  ⒊再審原告再主張原確定判決關於不當得利之計算，將建物租
    金納入考量違反最高法院69年台上字第910號、103年台上字
    第368號所稱「被他人無權占用之土地，其所有人通常受有
    相當於土地租金之損害」之判決意旨等語。惟按基地租金之
    數額，除以基地申報地價為基礎外，尚須斟酌基地之位置，
    工商業繁榮之程度，承租人利用基地之經濟價值及所受利益
    等項，並與鄰地租金相比較，以為決定(最高法院68年台上
    字第3071號判決意旨參照)。又不當得利之制度目的，在於
    不使受益人保有不當利得。因此，原確定判決斟酌再審原告
    利用系爭土地所獲經濟利益，就超出其承租持分範圍之不當
    利得，應依再審被告租約比例負返還之責，核無違誤。
  ⒋綜上，再審原告指摘原確定判決有適用法規顯有錯誤之違法
    云云，尚難無據。
㈡、原確定判決是否有足以影響裁判之重要證物漏未審酌：
  ⒈再審原告固稱原確定判決漏未審查系爭租賃契約所附圖說，
    忽略再審被告確實係以其所有之B建物，與再審原告共同承
    租系爭土地，僅以再審被告於系爭土地上無建物，即認定再
    審原告因使用全部土地導致再審被告受有損害，故原確定判
    決有足以影響裁判之重要證物漏未審酌云云。
  ⒉惟查，原確定判決業已審酌系爭租賃契約所附圖說，並認再
    審被告無法證明其所有建物遭再審原告拆除，以及兩造於90
    年間初向國產署承租土地時，兩造建物所佔原始範圍即應為
    租約所載兩造承租持分比例等節(見原確定判決四、㈡)，是
    原確定判決並無再審原告所指有足以影響裁判之重要證物漏
    未審酌之情事。至再審被告以何建物向國產署承租系爭土地
    ，與兩造應依租約明載承租持分比例使用系爭土地，核屬二
    事，再審原告既然超出其承租持分比例使用全部土地，再審
    被告即受有相當租金之不當得利損害，原確定判決並無違誤
    。
㈢、再審原告主張發現未經斟酌之證物：
    再審原告提出A、B建物原始興建之照片為證，主張A、B建物
    早於77年間即已興建，於89年間修建屋頂如現狀，於93年間
    開始向國產署承租土地使用，亦即A、B建物興建在前，向國
    產署承租土地在後，故原確定判決枉顧當初國產署即係以系
    爭土地上有A、B建物存在，始同意出租系爭土地予兩造云云
    。惟查，兩造初始究以何建物向國產署承租土地，與兩造應
    依租約明載承租持分比例使用系爭土地，分屬二事，業經說
    明如前，足見上開證據縱經斟酌，亦難認定再審原告可受較
    有利益之裁判。從而，再審原告以之作為再審理由，亦非有
    據。
五、綜上所述，原確定判決並無再審原告所指民事訴訟法第436
    條之7及第496條第1項第1款、第13款所定之再審事由，再審
    原告依上開規定，提起本件再審之訴，顯無理由，爰依民事
    訴訟法第502條第2項規定，不經言詞辯論，逕以判決駁回之
    。
六、據上論結，本件再審之訴為無理由，依民事訴訟法第502條
    第2項、第78條，判決如主文。
中　　華　　民　　國　 111　　年　　 4　　月　　 15 　日
                  民事第三庭  審判長法  官  陳怡先
                                    法  官  李宗濡
                                    法  官  林政斌
正本係照原本作成。
本判決不得上訴。　　　　　　　　　　　　　　　　　　　
中　　華　　民　　國　　111 　年　　4 　　月　　15　　日
                                    書記官  張孝妃